【裁判字號】    94,再易,167
【裁判日期】    950404
【裁判案由】    給付工程款
【裁判全文】
臺灣高等法院民事判決                 94年度再易字第167號
    再審原告    顏順海即台鑫工程行
    訴訟代理人  巫宗翰  律師
    再審被告    永青營造工程股份有限公司
    法定代理人  甲○○
    訴訟代理人  楊水柱  律師
上列當事人間請求給付工程款事件，上訴人對於中華民國94年11
月22日臺灣高等法院94年度上易字第530號確定判決提起再審之
訴，本院於95年3月21日言詞辯論終結，判決如下：
    主      文
再審之訴駁回。
再審訴訟費用由再審原告負擔。
    事      實
甲、再審原告方面：
一聲明：
(一)本院94年度上易字第530號確定判決（下稱「原確定判決」）
  關於駁回再審原告後開第二項之訴部分廢棄。
(二)再審被告應再給付再審原告新台幣（下同）742,690元，及自
  民國92年5月17日起至清償日止按年息5% 計算之利息。
二陳述：
  原確定判決有民事訴訟法第496條第1項第1款「適用法規顯有
  錯誤」、第2款「判決理由與主文顯有矛盾」之再審事由，茲
  臚列理由如次：
(一)適用法規顯有錯誤部分：
  按「原告於起訴原因已有相當之證明，而被告於抗辯事實並無
  確實證明方法，僅以空言爭執者，當然認定其抗辯事實之非真
  正，而應為被告不利益之裁判。」；「原告對於自己主張之事
  實已盡證明之責後，被告對其主張，如抗辯其不實並提出反對
  之主張者，則被告對其反對之主張，亦應負證明之責，此為舉
  證責任分擔之原則。」；「各當事人就其所主張有利於己之事
  實，均應負舉證之責，故一方已有適當之證明者，相對人欲否
  認其主張，即不得不更舉反證。」（最高法院18年上字第1679
  號、18年上字第2855號、19年上字第2345號判例參照）。再「
  按當事人主張有利於己之事實，就其事實有舉證之責任，民事
  訴訟法第277條定有明文。又事實有常態與變態之分，其主張
  常態事實者無庸負舉證責任，反之，主張變態事實者，則須就
  其所主張之事實負舉證責任。」（最高法院86年度台上字第
  891號判決參照）。原確定判決認伊應就系爭超過1,284.9噸以
  外另行完成之256.1噸鋼筋組立報酬應負舉證責任，並以伊無
  法舉證而判決伊敗訴，惟查：
(1)伊向再審被告承攬之系爭鋼筋組立工程，係再審被告向訴外人
  國防部聯合後勤司令部營產工程署（下稱聯勤營產工程署）所
  承攬台北縣林口鄉營產工程署啟元案新建工程（下稱系爭啟元
  案新建工程）之部分工程，依據系爭啟元案新建工程變更設計
  明細表第1頁建築工程壹建築材料項量不足部分第7小項之記載
  ，鋼筋（含加工組立）之合約數量為888噸，但實際需要為1,5
  41噸，且前開啟元案新建工程於92年4月24日完工，並經聯勤
  營產工程署驗收，分別有國防部軍備局工程營產中心北部地區
  工程處93年4月15日旭逸字第0930000712號案所附之變更設計
  明細，及聯勤北部地區工程處92年12月9日陝逸字第092004156
  號函所附之工程結算驗收證明書各1件在卷足憑，堪認再審被
  告向聯勤營產工程署所承攬系爭啟元案新建工程之鋼筋組立工
  程係依實際需要量1,541噸驗收完工。
(2)系爭啟元案新建工程於92年4月24日完工後，再審被告未因系
  爭鋼筋組立工程逾期違約遭業主聯勤營產工程署罰扣，再審被
  告又無法提出其另行委託他人完成鋼筋加工組立之事實，則依
  上揭變更設計明細表所證伊已完成1,541噸鋼筋組立之事實，
  為「常態事實」，再審被告抗辯乃屬「變態事實」，依前開說
  明，再審被告對其抗辯之「變態事實」自應負證明之責。原確
  定判決未予詳查，竟認定應由伊負舉證責任，依民事訴訟法第
  496條第1項第1款規定，其適用法規顯有錯誤。
(二)判決理由與主文顯有矛盾部分：
(1)按「民法所謂條件，係當事人以將來客觀上不確定事實之成就
  或不成就，決定法律行為效力之發生或消滅之一種附款。使法
  律行為效力發生或消滅，為附條件法律行為之本質，如以已發
  生權利之行使繫於條件之方法設定權利，則非附條件之法律行
  為。苟當事人非以法律行為效力之發生，而僅以其履行繫於不
  確定之事實者，雖亦屬約款之一種，然此約款並非條件，應解
  釋為於其事實發生時，為權利行使期限之屆至。在此情形，若
  該事實之到來確定不發生，應認其期限已屆至。」（最高法院
  87年台上字第129號判決參照）。查伊已完成1,541噸之鋼筋組
  立工程，依法即得請求承攬報酬，至伊是否提供實際完成數量
  計算式、施工尺寸材料加工表，及兩造會同結算，僅與伊權利
  行使期限之屆至有關，此種約款並非條件，如兩造無法會同結
  算承攬報酬，應認再審被告給付報酬之期限已屆至，伊仍得請
  求承攬報酬。
(2)原確定判決肯認伊於92年1月16日另完成30噸鋼筋組立，可請
  領報酬87,000元（30X2,900元=87,000元）之事實，卻又依據
  兩造所訂工程合約（下稱系爭工程合約）第五條所附附件「付
  款辦法」第6條：「各期計價之前，乙方 (指伊)若無法提出足
  供甲方（指再審被告）接受、認可之實際完成數量計算式，或
  乙方未能遵照甲方之指示完成本合約相關條款時，其各期計價
  之數量由甲方認定。末期計價數量由甲、乙雙方會同結算。」
  之約定，認必須經再審被告確認數量始符合契約規範云云，於
  判決主文就此30噸鋼筋組立報酬未予記載，其判決理由與主文
  顯有矛盾。
三證據：提出本院94年度上易字第530號判決影本1件為證。
乙、再審被告方面：
一聲明：再審之訴駁回。
二陳述：
(一)適用法規顯有錯誤部分：
1.系爭組立鋼筋依系爭工程合約第三條及附件「付款辦法」第10
  項第1款約定，係採實作實算計價（但每期保留該期之百分之
  10），故再審原告向伊請求給付系爭鋼筋組立之工程款，即應
  依上開合約及同一付款辦法第6項約定，提出其實際組立之鋼
  筋噸數之證明，而非以該工程鋼筋之總進貨量為據，此亦為原
  確定判決所確認之事實。是再審原告如主張伊尚有系爭256.1
  噸組立鋼筋之工程款未付，依民事訴訟法第277條規定即應由
  再審原告負舉證之責，原確定判決就此為不利於再審原告之認
  定，其適用法規即無錯誤。
2.再審原告雖主張：該工程追加之鋼筋總量為1,541噸，伊實際
  組立鋼筋數量即為1,541噸云云，並提出上開啟元工程變更設
  計明細表為證，惟查再審原告自承：迄92年1月16日止，兩造
  結算之鋼筋組立工程款為1,284.9噸，伊請求給付之工程保留
  款亦依此扣款，因再審被告不承認伊於92年1月16日有另組立
  30噸之工程而拒付此部分之款項云云，而再審原告既自92年1
  月16日即未再進場施工，足證再審原告並未完成系爭工程之鋼
  筋至明，其主張有組立256.1噸之鋼筋報酬未領取一節，不足
  採信。再審原告對其尚有組立256.1之鋼筋之積極事實，既未
  舉證證明，原確定判決駁回其請求，適用法規並無錯誤。
(二)判決理由與主文顯有矛盾部分：
  原確定判決第5頁第3項係記載再審原告主張於92年1月16日另
  有完成30噸之鋼筋組立，惟為伊所否認，因而不予採納之理由
  ，並非已確認再審原告確有完成此部分鋼筋之組立，再審原告
  未詳閱該判決，誤認該判決已肯認其另有完成30噸之鋼筋組立
  ，即非可採，且此項認定亦與兩造付款辦法之約定是否為附條
  件及其請求期限屆至與否無關。
三證據：引用前訴訟程序歷審所提證據為證。
丙、本院依職權調閱前訴訟程序歷審卷宗。
    理      由
一再審原告依民事訴訟法第496條第1項第1款「適用法規顯有
  錯誤」提起再審部分：
(一)按民事訴訟法第496條第1項第1款所謂「適用法規顯有錯誤」
  ，應以確定判決違背法規或現存判例解釋者為限，若在學說上
  諸說併存尚無法規判解可據者，不得指為用法錯誤，最高法院
  著有57年台上字第1091號判例可資參酌。
(二)再審原告主張：再審被告向聯勤營產工程署承攬系爭啟元案新
  建工程之鋼筋組立工程係依實際需要量1,541噸驗收完工，伊
  自得就上開已完成共1,541噸之鋼筋組立工程請求報酬，再審
  被告對逾1,284.9噸以外之256,1噸鋼筋組立部分，既無法證明
  其另行委託他人完成，則依前揭變更設計明細表所證伊已完成
  1,541噸鋼筋組立之事實，為「常態事實」，再審被告抗辯乃
  屬「變態事實」，再審被告對其抗辯之「變態事實」自應負證
  明之責，原確定判決未予詳查，竟認定應由伊負舉證責任，違
  反最高法院18年上字第1679號、18年上字第2855號、19年上字
  第2345號判例及86年度台上字第891號判決，其適用法規顯有
  錯誤等語。
(三)查原確定判決「事實及理由」欄第三項以：(一)再審原告主張其
  就系爭工程已施作組立綱筋1,541噸，再審被告僅承認並已給
  付其中1,284.9噸，否認其餘再審原告主張另行施作組立鋼筋
  256.1噸部分，再審原告就此有利於己之事實自應負舉證之責
  ，而再審原告就其組立1541噸鋼筋，固舉證人游朝欽，及提出
  系爭工程鋼筋進場紀錄總表為證，並經原審函請聯勤北部地區
  工程處及國防部軍備局工程營產中心北部地區工程處函送系爭
  工程之「日報表、採購契約工標單及結算驗收證明書」、「第
  一次至第五次變更設計及相關數量明細表」及「完工工程日報
  表及第五次變更設計明細表」（下稱聯勤工程處函）等件為證
  ，惟查證人游朝欽之證言，不僅不能證明再審原告確已完成組
  立鋼筋1,541噸，且依其證述內容，再審原告因再審被告未付
  款而未繼續施作，參酌再審原告自認其就系爭工程僅施作至92
  年1月31日，而再審被告係延至於92年4月11日始報請完工，足
  認再審原告確未施作完工即退場。因此，依游朝欽之證言不足
  以證明再審原告已另完成256.1噸之組立鋼筋。(二)又依前揭聯
  勤工程處函所示，再審被告就系爭工程組立鋼筋部分，系爭工
  程合約原約定施作之數量為888噸，嗣變更設計為1,541噸，此
  有變更設計明細表附卷可稽，惟依該合約第三條約定，系爭工
  程鋼筋組立之報酬係採實作實算計價，而前揭施作1,541噸僅
  係再審被告向業主請領組立鋼筋之數量，並不等同於再審原告
  實際施作完成之數量，且依前揭變更設計明細記載，再審被告
  因變更設計增加鋼筋組立為1,54 1噸，增加564噸，再審被告
  向業主實際請領之報酬並不足1,54 1噸，況依證人游朝欽之證
  言所示，再審原告並未完成組立鋼筋工程，則再審原告依再審
  被告於完工後向業主請領系爭工程全部組立鋼筋數量，據為其
  實際施作之數量，顯屬無據。(三)再審原告於92年1月16日提出
  其另施作30噸組立鋼筋，向再審被告請領報酬，不獲再審被告
  付款，依兩造所訂工程合約第五條所附附件「付款辦法」第6
  項約定，即應於期末由兩造會同結算，但再審原告於再審被告
  拒絕給付前揭30噸組立鋼筋工程款後，即未再進場施工，再審
  被告屢屢催請再審原告進場施工，亦未獲置理，再審原告俟系
  爭工程完工後主張其另行施作256. 1噸組立鋼筋之事實，即難
  採信。(四)綜上，再審原告主張其就系爭工程組立鋼筋1,541頓
  ，除其中已獲付款1,284.9噸外，仍有另行施作組立鋼筋256.1
  噸部分之報酬未獲付款一節，再審原告既未能舉證其另行施作
  組立鋼筋256.1噸之事實，再審被告就其抗辯於再審原告退場
  後曾另僱工組立鋼筋之事實，縱未能舉證證明，依最高法院17
  年上字第917號判例：「民事訴訟如係由原告主張權利者，應
  先由原告負舉證之責，若原告先不能舉證，以證實自己主張之
  事實為真實，則被告就其抗辯事實即令不能舉證，或其所舉證
  據尚有疵累，亦應駁回原告之請求。」意旨，亦應駁回再審原
  告此部分請求云云，乃係斟酌全辯論意旨，就調查證據所得心
  證而為事實之認定，既經認定再審原告並未施作完工即退場，
  再審被告向業主請領組立鋼筋之數量，並不等同於再審原告實
  際施作完成之數量，而命再審原告就其主張另行完成組立鋼筋
  256.1噸部分之有利於己之事實負舉證責任，於再審原告不能
  舉證證明時，為再審原告敗訴之判決，與民事訴訟法第277條
  有關舉證責任之規定，尚無違反，亦無違反前開最高法院18年
  上字第1679號、18年上字第2855號、19年上字第2345號判例情
  事。是再審原告主張：原確定判決舉證責任分配錯誤，違反上
  開判例，適用法規顯有錯誤云云，不足採信。又再審原告所引
  最高法院86年度台上字第891號判決並非判例，執以為指稱原
  確定判決適用法規顯有錯誤，亦無足採。
二再審原告依民事訴訟法第496條第1項第2款「判決理由與主文
  顯有矛盾」提起再審部分：
(一)按民事訴訟法第496條第1項第2款所謂「判決理由與主文顯有
  矛盾」，係指判決依當事人主張之事實，認定其請求或對造抗
  辯有理由或無理由，而於主文為相反之諭示，且其矛盾為顯然
  者而言（最高法院80年臺再字130號判例參照）。
(二)再審原告主張：原確定判決肯認伊於92年1月16日另完成30噸
  鋼筋組立，可請領報酬87,000元之事實，卻又依系爭工程合約
  第五條所附附件「付款辦法」第6條之約定，認必須經再審被
  告確認數量始符合契約規範，且於判決主文就此30噸鋼筋組立
  報酬未予記載，其判決理由與主文顯有矛盾云云。惟查原確定
  判決於「事實及理由」欄第三項(二)3.明示：「3.本件被上訴人
  （即再審原告）於92年1月16日提出其另施作30噸組立鋼筋，
  向上訴人（即再審被告）請領報酬，... 不獲上訴人付款，惟
  依兩造所訂工程合約第5條所附附件【付款辦法】第6條約定
  ...，被上訴人於該期提出之施作數量既未獲上訴人肯認，依
  約即應於期末由兩造會同結算，但本件被上訴人於上訴人拒絕
  給付前揭30噸組立鋼筋工程款後，即未再進場施工，...，是
  上訴人施作之鋼筋組立，除已請領之1,284.9噸，至多僅為再
  於92 年1月16日請領之30噸組立鋼筋而已，但該數額已不獲上
  訴人肯認付款，被上訴人俟系爭工程完工後，再向上訴人主張
  其另再施作256.1噸組立鋼筋，殊難採信。」等語，係在說明
  再審原告於92年1月16日主張其另行施作30噸組立鋼筋，向再
  審被告請領報酬，為再審被告所拒，再審原告於再審被告拒絕
  給付前揭30噸組立鋼筋工程款後，即未再進場施工，再審原告
  不得再主張其另完成組立256.1噸部分工程款之事實，並未認
  定再審原告於92年1月16日有權請領30噸鋼筋組立87,000元報
  酬，此觀原確定判決於「事實及理由」欄第三項(三)明示：「(三)
  綜上，被上訴人主張其就系爭工程組立鋼筋1541噸，除其中
  1284.9 噸已獲付款外，上訴人主張另組立256.1噸部分，既未
  能舉證以明其實，... 應駁回上訴人此部分請求。」等語，且
  於主文未為相反之諭示自明。是依前開說明，原確定判決之主
  文與理由並無矛盾。再審原告主張：原確定判決，判決理由與
  主文顯有矛盾云云，亦不足採。
三綜上所述，再審原告以原確定判決有民事訴訟法第496條第1項
  第1款、第2款規定之再審理由，提起本件再審之訴，為無理由
  ，應予駁回。
四本案事證已臻明確，兩造其餘主張、陳述及所提之證據，經審
  酌後認與判決結果不生影響，爰不一一論述，附此敘明。
五據上論結，本件再審之訴為無理由。依民事訴訟法第78條，判
  決如主文。
中    華    民    國    95    年    4    月     4     日
                  民事第九庭審判長法  官 黃熙嫣
                                  法  官 楊力進
                                  法  官 李昆曄
正本係照原本作成。
不得上訴。
中    華    民    國    95    年    4     月    21    日
                                  書記官  鎖瑞嶺


司法院資訊處製作；財團法人民間司法改革基金會備份。
